【裁判字號】    92,訴,539
【裁判日期】    921119
【裁判案由】    返還共有物
【裁判全文】
臺灣桃園地方法院民事判決  九十二年度訴字第五三九號
    原      告  丁○○
                乙○○
                甲○○
                丙○○
    訴訟代理人  揭朝貴
    被      告  己○○
                戊○○
右當事人間請求返還共有物事件，於民國九十二年十月二十九日辯論終結，本院判決
如左：
    主    文
被告己○○應將坐落桃園縣龜山鄉○○段九三四地號土地上建物，即門牌號碼桃園縣
龜山鄉○○路○段五一六巷九號房屋，返還予原告及其他共有人全體。
被告戊○○應將坐落桃園縣龜山鄉○○段八三一、九三五地號土地上建物，即門牌號
碼桃園縣龜山鄉○○路○段五一六巷一八弄一四之一號、同路巷一一號房屋，返還予
原告及其他共有人全體。
原告其餘之訴均駁回。
訴訟費用由被告己○○負擔百分之三十；由被告戊○○負擔百分之四十六，餘由原告
負擔。
本判決第一項、第二項得假執行。
原告其餘假執行之聲請均駁回。
    事    實
甲、原告方面：
壹、聲明：
一、被告己○○應將坐落於桃園縣龜山鄉○○段九三四地號其上建物（建號：二二八
    八，門牌地址：桃園縣龜山鄉○○路○段五一六巷九號）返還於全體共有人。
二、被告戊○○應將坐落於桃園縣龜山鄉○○段八三一、八三七、九三五地號其上三
    棟建物（建號：二０六七、二０九一、二二八九，門牌地址：桃園縣龜山鄉○○
    路○段五一六巷一八弄一四之一號、萬壽路一段五一六巷一八弄二之一號、萬壽
    路一段五一六巷一一號）返還於全體共有人。
三、原告願供擔保，請准予宣告假執行。
貳、陳述：
一、坐落桃園縣龜山鄉○○段九三四、八三一、八三七、九三五地號土地上四棟建物
    ，建號依序為同段二二八八、二０六七、二０九一、二二八九號，即門牌號碼桃
    園縣龜山鄉○○路○段五一六巷九號、同巷一八弄一四之一號、同巷一八弄二之
    一號、五一六巷一一號房屋，為兩造及其他共有人分別共有，惟自民國八十八年
    一月一日起，被告未經全體共有人同意及另訂立分管契約之情形下，被告己○○
    竟占用坐落桃園縣龜山鄉○○段九三四地號土地上之建物，被告戊○○則占用坐
    落桃園縣龜山鄉○○段八三一、八三七、九三五地號土地上之三棟建物，為此原
    告依民法第八百二十一條、第七百六十七條規定，請求命被告分別將系爭房屋返
    還於全體共有人。
二、對於被告抗辯之陳述：原告丁○○於九十二年八月八日至系爭四棟房屋查訪，發
    現系爭桃園縣龜山鄉○○路○段五一六巷九號房屋現仍為被告己○○無權占用中
    ，屋內堆置其所管領之動產與雜物，大門亦遭其上鎖而無法開啟。而系爭同路五
    一六巷一一號房屋現正由被告戊○○居住中，系爭同路五一六巷一八弄一四之一
    號房屋則由被告戊○○租予他人使用，系爭同路五一六巷一八弄二之一號房屋則
    係被告戊○○自用開設理容院。
參、證據：提出影本土地登記謄本、建物登記謄本、正本房屋稅籍證明書各四件、戶
    籍謄本三件、照片八張為證。
乙、被告方面：
Ａ、被告戊○○部分：
壹、聲明：駁回原告之訴及其假執行之聲請。
貳、陳述：
一、系爭四棟建物原為兩造之生父所有，兩造之父死亡後，經被告戊○○清償抵押債
    務，並變更為兩造及其他共有人分別所有。惟兩造之父於生前所有貸款皆以被告
    戊○○為連帶債務人，所有貸款本金及利息原告均未支付分文，兩造之父生前因
    念及被告戊○○之孝心及所有貸款均係被告戊○○支付，故口頭承諾其中三間房
    屋由被告戊○○處理，另一間則交由原告處理。然被告戊○○顧及兄弟之情，遂
    提議大房兄弟分得二間房屋，被告戊○○兄弟分得另二間房屋。
二、被告戊○○因償還先父所遺留之房貸及支出喪葬費用，先向友人借資，不得不將
    系爭桃園縣龜山鄉○○路○段五一六巷一八弄一四之一號房屋出租以補貼費用，
    如原告堅持請求被告返還系爭房屋，則被告要求原告必須共同負擔先父之房貸與
    喪葬費用。
三、系爭桃園縣龜山鄉○○路○段五一六巷一一號房屋現係被告李鎮○○住○○路五
    一六巷一八弄一四之一號房屋係由被告戊○○租予他人使用，同路五一六巷一八
    弄二之一號房屋則為空屋，該屋內之物品係兩造之父及被告戊○○之生母所遺留
    下來，並非被告戊○○之物。另同路五一六巷九號房屋原為被告己○○使用，惟
    其已搬離該屋二年多，而該屋門口所堆置之物品係被告戊○○所有，被告戊○○
    願將之清走。
參、證據：提出影本戶籍謄本三件、土地登記申請書、抵押權塗銷同意書、抵押權設
    定契約書、他項權利證明書、合約書、埋葬許可證、墓地使用許可證各一件、繳
    款收據五件、地價稅繳款書七件、房屋稅繳款書十一件、殯葬費用明細表二件、
    建築改良物所有權狀、土地所有權狀各四件為證。
Ｂ、被告己○○部分：
    被告己○○未於言詞辯論期日到場，亦未提出書狀作何聲明或陳述。
    理    由
一、本件被告己○○經合法通知，未於言詞辯論期日到場，核無民事訴訟法第三百八
    十六條所列各款情形，爰依原告之聲請，由其一造辯論而為判決。
二、原告主張坐落桃園縣龜山鄉○○段九三四、八三一、八三七、九三五地號土地上
    四棟建物，依序即門牌號碼桃園縣龜山鄉○○路○段五一六巷九號、同巷一八弄
    一四之一號、同巷一八弄二之一號、五一六巷一一號房屋為兩造及其他共有人分
    別共有，惟自八十八年一月一日起，未經全體共有人同意，被告己○○竟占用系
    爭桃園縣龜山鄉○○路○段五一六巷九號房屋，被告戊○○則占用系爭桃園縣龜
    山鄉○○路○段五一六巷十八弄十四之一號、同巷弄二之一號及同巷十一號房屋
    ，為此依民法第八百二十條、第七百六十七條規定，請求命被告分別將系爭房屋
    返還於全體共有人等語。
三、被告戊○○則以系爭房屋原為兩造之父所有，而由兩造繼承，因兩造之父生前所
    有貸款皆以被告戊○○為連帶保證人，並由被告戊○○支付貸款，故兩造之父生
    前口頭承諾系爭房屋其中三間由被告戊○○管理，另一系爭房屋則交由原告處理
    ，如原告請求被告返還系爭房屋，被告要求原告必須共同負擔兩造之父之房屋貸
    款及喪葬費用。又系爭桃園縣龜山鄉○○路○段五一六巷一一號房屋係被告戊○
    ○自住，系爭同路五一六巷一八弄一四之一號房屋則由被告戊○○租予他人使用
    ，系爭同路五一六巷一八弄二之一號房屋則為空屋，該屋內之物品係兩造之生父
    及被告戊○○之生母所遺留下來，並非被告戊○○之物等語資為抗辯。
四、原告主張坐落桃園縣龜山鄉○○段九三四、八三一、八三七、九三五地號土地上
    四棟建物，依序即門牌號碼桃園縣龜山鄉○○路○段五一六巷九號、同巷一八弄
    一四之一號、同巷一八弄二之一號、同巷一一號房屋為兩造及其他共有人分別共
    有，惟自八十八年一月一日起，未經全體共有人同意，被告己○○占用系爭桃園
    縣龜山鄉○○路○段五一六巷九號房屋，被告戊○○則占用系爭桃園縣龜山鄉○
    ○路○段五一六巷一八弄一四之一號房屋出租他人使用，並居住於同路同巷一一
    號房屋之事實，業據原告提出土地登記謄本、建物登記謄本各四件、正本房屋稅
    及證明書四件、照片四張為證，且經被告戊○○自承屬實，並陳稱：「被告己○
    ○有使用系爭九號的房屋，但是現在已經搬走，兩年多都沒有住在系爭房屋，我
    不清楚他東西有無在裡面，不過沒有將房屋鑰匙轉交給其他共有人，：：原告都
    不能使用系爭九號房屋，：：」等語（見本院九十二年十月二十九日言詞辯論筆
    錄），足見被告己○○雖搬離系爭桃園縣龜山鄉○○路○段五一六巷九號房屋，
    惟該屋尚在其支配統領之狀態，被告己○○仍為系爭九號房屋之間接占有人，且
    被告己○○經合法通知，既未到庭爭執，亦未提出書狀以供本院審酌，是依本院
    調查證據之結果，自堪信原告此部分之主張為真實。
五、按所有權人對於無權占有或侵奪其所有物者，得請求返還之。對於妨害其所有權
    者，得請求除去之。又各共有人對於第三人，得就共有物之全部，為本於所有權
    之請求，但回復共有物之請求，僅得為共有人全體之利益為之，民法第七百六十
    七條前段及中段、第八百二十一條分別定有明文。而各共有人本其所有權之作用
    ，對於共有物之全部，固均有使用收益權，惟其使用收益之權，應按其應有部分
    而行使之。是未經共有人協議分管之共有物，共有人對共有物之特定部分占有收
    益，需徵得他共有人全體之同意。如未經他共有人同意而就共有物之全部或一部
    任意占用收益，即屬侵害他共有人之權利，他共有人得本於所有權請求除去其妨
    害或請求向全體共有人返還占用部分，亦最高法院八十五年度台上字第一九五○
    號判例可資參照。被告己○○雖抗辯：伊係經兩造之父生前同意由伊管理系爭三
    間房屋云云，惟查兩造之父死亡後，系爭房屋既由兩造繼承，則被告己○○未經
    系爭建物之其他共有人同意即占有系爭桃園縣龜山鄉○○路○段五一六巷九號房
    屋；被告戊○○則占有系爭同路巷一八弄一四之一號及同路巷一一號房屋，自均
    屬侵害系爭房屋其他共有人之權利，被告己○○要不得以兩造之父生前承諾由伊
    管理系爭三間房屋，即主張其有單獨使用系爭房屋之權。原告並聲明被告應分別
    將系爭房屋交還與全體共有人，顯係為共有人全體之利益而請求，自屬有據。又
    被告己○○另抗辯原告必須共同負擔兩造之父之房屋貸款及喪葬費用云云，惟此
    部分費用之支出縱係由被告戊○○支付，要屬被告戊○○另訴請求原告給付之問
    題，亦難因此即認被告戊○○得單獨占用系爭房屋，是被告己○○此部分之抗辯
    同無可採。從而原告依前開規定，請求被告己○○將系爭桃園縣龜山鄉○○路○
    段五一六巷九號房屋；及被告李鎮○○○○○路巷一八弄一四之一號及同路巷一
    一號房屋於共有人全體，即屬有據，應予准許。
六、原告雖另主張被告戊○○亦占用系爭桃園縣龜山鄉○○路○段五一六巷一八弄二
    之一號房屋開設理容院，而請求被告將系爭房屋返還全體共有人云云，則已為被
    告戊○○所否認，辯稱：系爭二之一號房屋內現為空屋，其內之物品係兩造之生
    父及被告之生母遺留下來，伊未占用等語。經查系爭二之一號房屋內現仍堆置一
    些棉被、桌椅、櫥櫃等雜物乙節，固有原告提出之照片四張在卷可參，被告戊○
    ○亦自承系爭物品係兩造之父及被告之生母所有等語，惟從系爭四張照片顯示該
    屋內物品雜亂擺放，桌椅上並堆積一層厚重之灰塵，顯見系爭二之一號房屋目前
    確實無人占有使用，被告戊○○抗辯系爭二之一號房屋現為空屋乙節，並非無稽
    ，原告主張被告戊○○占用系爭二之一號房屋開設理容院乙節，顯無足採。又依
    被告戊○○前開陳述，可知系爭二之一號房屋內之物品分屬兩造之父及被告之母
    所有，則兩造及其他共有人基於繼承該屋內物品之關係，自均屬於共同占有系爭
    二之一號房屋。而系爭二之一號房屋既屬兩造及其他共有人所共有，則被告繼承
    其父母之物品放置在系爭房屋內，顯非係由被告戊○○針對特定部分為使用，且
    由原告得進入系爭二之一號房屋內拍攝系爭四張照片，及原告自承：拍攝當天系
    爭二之一號房屋門沒有鎖等語（見本院九十二年十月二十九日言詞辯論筆錄）觀
    之，可見原告亦得自由出入系爭二之一號房屋，被告戊○○並未排除原告對系爭
    二之一號房屋之使用，則被告戊○○繼承其父母所有置於該屋內之物品而占有系
    爭二之一號房屋，尚難認係侵害原告及其他共有人之權利。是原告主張被告戊○
    ○未經其他共有人同意而占用系爭二之一號房屋致侵害原告及其他共有人之共有
    權云云，要無可採，堪信被告戊○○抗辯伊未單獨占用系爭二之一號房屋乙節為
    真實。從而原告請求被告戊○○將系爭桃園縣龜山鄉○○路○段五一六巷二之一
    號房屋返還於全體共有人，為無理由，不應准許。
七、本件事證已臻明確，被告其餘攻擊及防禦方法，核與本件判決結果無影響，爰不
    一一論述，併此說明。
八、原告陳明願供擔保，請准宣告假執行，經核本判決原告勝訴部分所命之給付在五
    十萬元以下，本院併依職權宣告假執行，原告聲請宣告假執行尚無必要，至原告
    敗訴部分，其假執行之聲請即失所依附，應併予駁回之。
據上論結，本件原告之訴為一部有理由，一部無理由，依民事訴訟法第三百八十五條
第一項前段、第八十五條第一項前段、第七十九條、第三百八十九條第一項第五款，
判決如主文。
中      華      民      國    九十二    年    十一    月      十九      日
                                臺灣桃園地方法院民事第二庭
~B法      官  林雯娟
右為正本係照原本作成
如對本判決上訴，須於判決送達後廿日內向本院提出上訴狀
中      華      民      國    九十二    年     十一     月      七      日
~B法院書記官  林韡婷


司法院資訊處製作；財團法人民間司法改革基金會備份。
